臺灣新竹地方法院民事判決　九十年度簡上字第五五號
　　上　訴　人　　己○○
　　被上訴　人　　世紀經貿公寓大廈管理委員會
　　法定代理人　　丁○○
　　右　一　人
　　承受訴訟人　　甲○○
　　訴訟代理人　　乙○○
右當事人間給付管理費事件，上訴人對於中華民國八十九年十二月十一日本院新竹簡
易庭八十九年度竹簡字第一三七號第一審判決提起上訴，本院於民國九十三年六月二
日辯論終結，判決如左：
    主    文
上訴駁回。
第二審訴訟費用由上訴人負擔。
    事    實
甲、上訴人方面：
一、聲明：
（一）原判決關於上訴人部分廢棄。
（二）右廢棄部分被上訴人在第一審之訴駁回。
二、陳述：除與原判決所載相同者，茲予引用外，補稱：
（一）原審法院判決上訴人敗訴，其理由認被上訴人具有當事人能力，惟：
　　１、被上訴人於八十九年庭訊時已自認其於民國（下同）八十七年十月十日召開
        之第一次區分所有權人會議（下稱系爭會議）因出席人數不足而流會，則被
        上訴人提出報備之會議紀錄記載出席人數為三十五人，委託出席者十二人，
        共計四十七人等記載，及有關該次會議出席簽名、會議記錄、住戶同意規約
        等「世紀經貿報備證明」相關資料，顯均係被上訴人所偽造，是被上訴人之
        組織並不合法。
　　２、區分所有權人大會之召集程序及開會決議，依公寓大廈管理條例第二十八之
        規定應先預告，且應向主管機關報備（雖主管機關未必派員列席指導亦須報
        備），參加大會之區分所有權人或實際使用人、承租人經區分所有權人授權
        代理「出席」者，應備委託書，且當場簽到者始為「出席人數」，本件出席
        人數之合法性已有疑義，即實際出席人數尚未達法定人數，依法僅能作成假
        決議，另待擇期開會依公寓大廈管理條例第三十二條規定同意作成決議，惟
        被上訴人並未踐行應有之程序，而原審就系爭會議之決議認為應「類推適用
        」法令，於法未合。再就新竹市北區區公所之核備（審查）程序有疏失，應
        依法撤銷被上訴人之資格，原審於明瞭前開事實後，竟以被上訴人已「補正
        瑕疵」使其適法，似屬不合宜之擴張解釋。
　　３、證人杜月娟已證述其於系爭會議記錄之簽名係其先生彭再崇所簽等語，證人
        彭陳梅、杜月娟、王洪嫦娥、陳淑蘭、庚○○等亦均表示係由其家人代為出
        席系爭會議，可證系爭會議之出席簽名係屬偽造，而其中多位證人亦未出具
        委託書委託他人代為出席，而證人杜月娟、彭再崇及彭陳梅當時均無委託書
        ，是系爭會議記錄內四十七位簽名、蓋章，扣除上訴人、陳惠萍、朱正信、
        彭陳梅後僅餘四十三位，顯未達法定人數需全體區分所有權人之三分之二即
        四十六位，既未達法定人數，何來推選委員，是被上訴人所選任之法定代理
        人丁○○應不具代理人資格，且被上訴人之組織亦未合法成立而應無權行使
        管理委員會之職權。原審就此決議認應類推適用法令，惟事後持未依法有效
        成立之決議，請其他區分所有權人補簽名表示同意，嚴重違反「應出席」參
        與決議之法律規定。
　　４、按除信託事業或經證券主管機關核准之股務代理機構外，一人同時受二人以
        上股東委託時，其代理之表決權不得超過已發行股份總數表決權之百分之三
        ，超過時其超過之表決權，不予計算；股東會決議之內容，違反法令或章程
        者無效，公司法第一百七十七條、第一百九十一條分別定有明文。查系爭會
        議選任之被上訴人法定代理人丁○○於系爭會議中代理十二位區分所有權人
        ，其代理應不合法，且丁○○於系爭會議涉犯偽造文書、詐欺等罪，則該會
        議決議應屬無效，被上訴人之組織亦未合法成立。
（二）關於上訴人應繳納之管理費：
      被上訴人係於八十七年十月十日成立（仍有爭議），故被上訴人無權追討其成
      立前即八十五年一月至十月、八十六年六月、七月、十月、十一月之管理費，
      且上訴人有繳納前開期間之管理費，僅因時間已久遠，上訴人無法找到相關之
      繳費證明。另上訴人共購買二戶，當時上訴人住在七樓之五，每月管理費九百
      元，而因上訴人未住在七樓之六，故管理費應僅需繳納五百元。
三、證據：援用第一審所提證據外，提出八十七年十月十日會議記錄、本院九十年度
    訴字第四三六號判決、臺灣高等法院（下稱高院）九十一年度上訴字第二七七六
    號刑事判決、民事再審狀、高院九十年上字第一０六七號判決及繳費收據各一份
    為證，並聲請訊問證人謝順池、陳秀珠、林上勤、況寶玉、彭陳梅、杜月娟、王
    洪嫦娥、陳淑蘭、庚○○、陳慧萍、戊○○、丙○○。
乙、被上訴人方面：
一、聲明：上訴駁回。
二、陳述：除與原判決所載相同者，茲予引用外，補稱：
（一）查被上訴人於八十七年十月十日舉行第一次區分所有權人會議，討論議案有四
      ，分別係選任管理委員會委員、收取管理費之標準、住戶規約修訂及管理委員
      會向主管機關申請報備登記。當天開會時，雖因部分區分所有權人於出席後又
      中途先行離席，致決議時不足法定人數，惟此僅屬該次區分所有權人會議之決
      議是否具有瑕疵而得以依法聲請撤銷之問題，然上訴人於原審自承當天確有出
      席該次會議，且於決議時並未為反對之表示，更未於法定期間內依法對該次決
      議內容訴請法院撤銷，是該次區分所有權人會議之決議自屬有效。另被上訴人
      於該次會議後，仍將該次決議內容告知其他未參與表決之區分所有權人，並央
      請簽名追認同意決議內容，因此該次會議之決議方式，縱因決議當時之法定人
      數不足致具有瑕疵，亦因其他區分所有權人之事後表示同意而治癒、補正該瑕
      疵，故被上訴人於八十七年十月十日所為第一次區分所有權人會議既屬合法有
      效，則被上訴人依此所為之報備登記自屬合法並已取得當事人之資格，上訴人
      一再主張被上訴人之組織不合法，委無足採。
（二）又被上訴人所管理之「世紀經貿大樓」於八十一、八十二年間即成立管理組織
      ，且經多數住戶決議通過，每戶住戶應按月繳付管理費一千元，空屋為五百元
      ，並已有多數住戶均已按時繳納。上訴人並曾以管理委員會之財務委員身分收
      取住戶繳交之管理費，而被上訴人於原審亦曾提出卷附由上訴人所具名之管理
      費用收據影本一張，該收據上「己○○」之簽名筆跡，與上訴人在原審所提出
      之書狀上具名之筆跡，完全相符，且經證人即住戶蔡碧華、陳秀珠、王洪嫦娥
      、甲○○等人於原審結證綦詳。上訴人主張被上訴人係強迫收取管理費用，並
      否認該收據上簽名之真正，顯屬無稽。
（三）上訴人迄今尚未繳納八十五年一月至十月、八十六年六月、七月、十月、十一
      月之管理費合計一萬四千元（八十八年五月以前以戶數計算，一戶每月一千元
      ）；八十八年五月至九月管理費合計四千五百元（八十八年五月以後以坪數計
      算，上訴人居住之七樓之五應繳管理費每月為九百元），是上訴人共計積欠被
      上訴人一萬八千五百元之管理費。
三、證據：援用第一審所提證據外，提出九十年九月十九日會議記錄、上訴人欠繳管
    理費明細表各一份為證。
丙、本院依職權調閱高院九十年上字第一０六七號確認區分所有權人會議決議無效（
    含本院九十年度訴字第四三六號卷）、高院九十二年度再字第一０一號再審等民
    事卷宗。
    理    由
壹、程序部分：
    按當事人喪失訴訟能力或法定代理人死亡或其代理權消滅者，訴訟程序在有法定
    代理人或取得訴訟能力之本人，承受其訴訟以前當然停止，但於有訴訟代理人時
    不適用之；又聲明承受訴訟，應提出書狀於受訴法院，由法院送達於他造，民事
    訴訟法第一百七十條、第一百七十三條前段、第一百七十六條分別定有明文。查
    本件被上訴人之法定代理人原為丁○○，嗣於九十年九月間因原管理委員任期屆
    滿，乃由區分所有權人召開會議選任新任管理委員，並由新任管理委員推選甲○○為主任委員等情，有世紀經貿公寓大廈九十年九月十五日區分所有權人大會會
    議紀錄一份在卷可按，是丁○○之代理權業已消滅，惟因被上訴人已委任有訴訟
    代理人，本件訴訟即不當然停止；次查新任主任委員即被上訴人現任法定代理人
    甲○○於九十一年十二月十二日亦以書狀聲明為被上訴人承受訴訟，核與前開規
    定相符，應予准許。
貳、實體部分：
一、本件被上訴人起訴主張上訴人己○○係位於新竹市○○路○段七三六號七樓之五
    及七樓之六房屋之所有權人，為「世紀經貿大樓」之住戶，而「世紀經貿大樓」
    在八十一、二年間業已經過住戶之決議成立管理委員會，並由住戶經過多數決決
    議管理費按月每戶繳交一千元，空戶五百元，嗣於公寓大廈管理條例施行後，乃
    由當時管理委員會依據該條例之規定，於八十七年十月十日召開區分所有權人會
    議，經區分所有權人三分之二以上之同意，再次成立管理委員會，並向區公所報
    備，且訂定住戶規約，並通過管理費用按每月每戶繳交一千元、空戶部份每月每
    戶繳交五百元之決議內容；至八十八年四月十七日又召開住戶大會，通過自同年
    五月一日起每戶之管理費按房屋每坪每月一百元、空屋部分亦同此計算之決議，
    嗣後收費標準均未變更；上訴人積欠八十五年一至十月、八十六年六、七、十、
    十一月、八十八年五至九月之管理費合計一萬八千五百元，迄未給付，經被上訴
    人以律師函通知補繳，上訴人仍拒不繳納，故請求上訴人如數給付上開金額，及
    自起訴狀繕本送達翌日起至清償日止之法定遲延利息等語。上訴人則以被上訴人
    在八十七年十月十日所召開之區分所有權人會議出席人數不足而流會，然其法定
    代理人丁○○卻偽造該次會議之出席人員名冊上包括上訴人等多人之簽名，並偽
    造該份「同意住戶規約名冊」上多人之簽名，或係開會後再由法定代理人出面央
    請住戶簽名表示同意，而據以向區公所申報成立管理委員會，是該管理委員會既
    未合法成立，且該次之會議，亦有多位非本人出席，卻未提出委託書之情形，是
    其決議內容無效，被上訴人據以向上訴人請求給付管理費，即屬無據；另雖被上
    訴人組織不合法，惟上訴人仍有持續繳納管理費，被上訴人主張上訴人未繳納管
    理費云云，亦屬無理由，應予駁回等語，資為抗辯。
二、本件爭點經整理如后：
（一）被上訴人之組織是否合法？上訴人得否再就此部分為爭執？
（二）被上訴人於依法向主管機關報備前，是否得向住戶包括上訴人收取管理費？
（三）上訴人有無積欠八十五年一至十月、八十六年六、七、十、十一月、八十八年
      五至九月之管理費合計一萬八千五百元，迄未給付？
三、按除別有規定外，確定之終局判決就經裁判之訴訟標的，有既判力，民事訴訟法
    第四百條第一項定有明文；即為訴訟標的之法律關係，於確定之終局判決中已經
    裁判者，就該法律關係有既判力，當事人不得以該確定判決事件終結前所提出或
    得提出而未提出訴之其他攻擊防禦方法，於新訴訟為與該確定判決意旨相反之主
    張，法院亦不得為反於該確定判決意旨之裁判。查本件上訴人抗辯被上訴人於八
    十七年十月十日之系爭所有權人會議因人數不足而流會，故所為之決議應為無效
    ，且世紀經貿大樓所有權人同意住戶規約名冊（下稱住戶規約名冊）及出席人員
    名冊，均無上訴人用印，足見會議紀錄係被上訴人偽造，則被上訴人之組織既不
    合法，即無權向上訴人請求給付管理費云云，惟上訴人所持被上訴人上開所有權
    會議無效之抗辯事由，業經上訴人另提起確認區分所有權人會議決無效訴訟，嗣
    本院並以九十年度訴字第四三六號判決認定上訴人所主張系爭所有權會議未達法
    定人數出席及表決人數而作成決議一節，係屬決議方法是否違反法令之問題，是
    縱令系爭會議之決議方法有違反法令屬實，亦僅係上訴人得訴請法院撤銷該決議
    ，然該決議既未據上訴人或其他區分所有權人訴請撤銷，自仍有效存在，且上訴
    人亦未能舉證證明該決議內容有何違反法令或章程情事存在，是其訴請系爭決議
    無效，為無理由等情，上訴人因不服該判決提起上訴，並經高院於九十二年度十
    月十五日以九十年度上字第一０六七號駁回其上訴並確定在案，上訴人嗣又對該
    確定判決提起再審之訴，亦經高院於九十二年八月十五日以九十二年度再字第一
    ０一號判決駁回其再審等情，業經本院調閱上開卷宗核閱屬實。是系爭會議之有
    效與否之訴訟標的，既已為判決確定，自不得於本事件訴訟中，再提出反於該確
    定判決意旨之主張，本院亦不得為反於該確定判決意旨之裁判；上訴人於本事件
    訴訟復持同一理由抗辯系爭區分所有權人會議無效云云，即無理由；又系爭區分
    所有權人會議決議既屬有效，則依據該決議所再成立之被上訴人管理委員會組織
    自亦為合法，上訴人抗辯無權請求給付管理費云云，亦屬無據，而不足採；況上
    訴人所抗辯前開丁○○在住戶規約名冊上偽造其簽名一節，亦經本院刑事庭於九
    十一年七月二十二日以九十年度訴字第一０二號判決以該筆跡與丁○○筆跡不同
    、無證據證明何人所為及不生損害於上訴人己○○等情，判決丁○○無罪，經檢
    察官上訴後，並經高院於九十二年一月二十八日以九十一年度上訴字第二七七六
    號駁回上訴其後並確定，有該二紙判決附卷可查。上訴人仍執前詞認被上訴人應
    證明其組織合法，始得請求管理費云云，難謂有理由，應予駁回。
四、又按共有物之管理費及其他擔負，除契約另有訂定外，應由各共有人按其應有部
    分分擔之；共用部分、約定共用部分之修繕、管理、維護，由管理負責人或管理
    委員會為之，其費用由公共基金支付或由區分所有權人按其共有之應有部分比例
    分擔之，民法第八百二十二條第一項、公寓大廈管理條例第十條第二項前段分別
    定有明文；是區分所有權人，無論在公寓大廈管理條例施行前後，本均應就共用
    部分所生費用依其比例分擔，與被上訴人組織何時成立無涉。且查被上訴人主張
    在管理委員會於大廈條例施行後向主管機關申報登記之前，已於八十一、二年間
    成立，且已經多數住戶決議通過，每戶住戶需按月繳付管理費一千元，空戶為五
    百元，並已有多數住戶均已按時繳納，上訴人己○○亦曾以擔任管理委員會之財
    務委員身份收取住戶繳交之管理費之情，已據被上訴人提出有上訴人具名之管理
    費用收據影本一份在卷可憑（參原審卷第三七四頁背面），而經核該收據上「己○○」之簽名筆跡，與上訴人在本事件所提出之書狀上具名之筆跡比對結果，係
    屬相符，且經證人即住戶蔡碧華、陳秀珠、王洪嫦娥、甲○○等人證述無訛。準
    此，前開公寓大廈於管理委員會向主管機關備案之前，既早已成立，並已經住戶
    之多數決而決議由管理委員會按上開標準按月向住戶收取管理費，而大多數之住
    戶亦早已依該決議而繳納管理費，亦已有默認該收費標準之真意，則為避免被上
    訴人在其向主管機關申報備查之前，關於大廈事務之管理有所窒礙，參照大廈條
    例第十條第三項、第二十一條及二十九條規定之精神，在八十七年十月十日之前
    ，該公寓大廈多數之住戶前開所為向各住戶收取管理費之決議自屬有效，仍得由
    擔任該公寓大廈相關事務管理之被上訴人事後訴請未繳納前開管理費之住戶給付
    ，不因當時有部分住戶未同意繳納管理費而致生影響。上訴人空言而認被上訴人
    請求其給付八十五年一至十月、八十六年六、七、十、十一月即被上訴人組織依
    法報備前之管理費，於法無據云云，亦無足採。
五、至被上訴人主張上訴人積欠八十五年一至十月、八十六年六、七、十、十一月、
    八十八年五至九月之管理費合計一萬八千五百元，迄未給付，經被上訴人以律師
    函通知補繳，上訴人仍拒不繳納之情，已據提出律師函、建物登記簿謄本及各住
    戶管理費催收明細表及建物面積坪數表影本各一份附於原審卷可憑，上訴人於本
    院上訴審雖抗辯有繳納八十五年一至十月、八十六年六、七、十、十一月之管理
    費云云，惟卻未對此有利之事實提出何證明以實其說，所辯尚難採信；且上訴人
    自原審時起，即一直以被上訴人組織不合法云云，而認其無繳納管理費給被上訴
    人之義務，則苟業已繳納，衡情當不致執此抗辯，益證其此部分所辯不足採。又
    查，本件被上訴人以上訴人就所有之新竹市○○路○段七三六號七樓之五建物部
    分未繳納前開期間管理費為由而提起本件訴訟，而上訴人亦自認其有住在前開七
    樓之五建物等情，則上訴人辯稱其因未住七樓之六，管理費每月應為五百元云云
    ，亦顯有誤會而不足採。從而，被上訴人依公寓大廈管理條例之規定，請求上訴
    人給付一萬八千五百元之管理費用，及自起訴狀繕本送達翌日即八十九年三月二
    十四日起至清償日止之法定遲延利息，洵屬正當，應予准許，原審判決命上訴人
    給付上開管理費，依前開論述，即無不合，上訴人上訴意旨仍執陳詞指摘原判決
    不當，求予廢棄改判，為無理由，應駁回其上訴。
六、本件判決之基礎已臻明確，兩造其餘之攻擊、防禦方法及舉證，經審酌後，均與
    判決結果無影響，爰不一一予以論列，併此敘明。
據上論結，本件上訴為無理由，依民事訴訟法第四百三十六條第二項、第四百三十六
條之一第三項、第四百四十九條第一項、第七十八條，判決如主文。
中　　　華　　　民　　　國　　九十三　　年　　　七　　　月　　　九　　　日
                                    臺灣新竹地方法院民事第一庭
                                  審判長法官　李承訓
                                        法官　謝永昌
                                        法官　楊麗文
右為正本係照原本作成。
本判決不得上訴。
                                  法院書記官　洪木志
中　　　華　　　民　　　國　　九十三　　年　　　七　　　月　　　九　　　日
